【裁判字號】    92,簡上,33
【裁判日期】    921205
【裁判案由】    拆屋還地
【裁判全文】
臺灣基隆地方法院民事判決  九十二年度簡上字三三號
    上  訴  人  甲○○○○○○.
    被上訴人    乙○○
    訴訟代理人  黃丁風律師
當事人間請求拆屋還地事件，上訴人對於中華民國九十二年七月二十九日臺灣基隆地
方法院基隆簡易庭九十一年基簡字第四六○號第一審判決提起上訴，本院於九十二年
十一月二十一日言詞辯論終結，判決如下：
    主      文
上訴駁回。
第二審訴訟費用由上訴人負擔。
    事      實
甲、上訴人方面：
一、聲明：求為判決：
    （一）原判決廢棄。
    （二）駁回被上訴人在第一審之訴。
二、陳述：除與原判決記載相同者，茲引用之外，補稱：
    （一）上訴人係基隆市○○路二十巷六號五樓房屋及其基地之原所有人，因無法
          繳交銀行貸款而遭法院拍賣，而由被上訴人取得該房地所有權，惟被上訴
          人明知法院拍賣範圍不包括四樓屋棟（即五樓退縮部分）加蓋二分之一面
          積之建物（下稱系爭建物），卻強占使用多年，並與上訴人訴訟多年，直
          至去年始經法院判決確定，被上訴人應將系爭建物返還上訴人。
     （二）上訴人所有之系爭建物，係經系爭土地原共有人全體同意，並依八十一
           年以前拆除認定基準，經基隆市政府核准，於四樓屋棟（即五樓退縮部
           分）加蓋二分之一面積，並非無正當權源占用系爭土地。
     （三）本案除上訴人外，其他共有人既簽立同意書，同意上訴人建屋在先，現
           在亦無意要求上訴人拆屋還地在後。同時，系爭建物早在上訴人經由法
           拍取得所有權之前，即已存在多年，其單獨訴請上訴人拆屋還地，是否
           真能符合「共有人全體之利益」，實有待斟酌？蓋系爭建物，係鋼筋混
           凝土結構，蓋在四樓屋頂，並與大樓主體糾合結構，其拆除過程，勢必
           影響整棟大樓之結構安全，同時對其他共有人並無實質利益，反而有安
           全之虞，故被上訴人提起本件拆屋還地之訴，顯與「為共有人全體之利
           益」有違？
三、證據：除援用第一審所提證據外，補提使用管理同意書、基隆市政府工務局使用
    執照為證。
乙、被上訴人方面：
一、聲明：求為判決駁回上訴。
二、陳述：除與原判決記載相同者，茲引用之外，補稱：
    （一）上訴人已非系爭十五戶建物之區分所有權人，亦非建物坐落基地之共有人
          ，竟未經被上訴人及其他共有人之同意，擅自在系爭共有土地之「露台」
          （即四樓屋頂）搭建系爭建物，核屬無權占有。上訴人雖稱伊使用系爭共
          有土地之「露台」，係經一至四樓所有人同意云云，被上訴人否認之；況
          且，系爭共有土地，分別面臨基隆市○○路與義一路二十巷，同時建造，
          計分前、後棟各七層共計十五戶，上訴人只取得其中四戶所有人之同意，
          則上訴人未經全體共有人之同意，擅自使用系爭土地上之「系爭露台」，
          洵堪認定。
    （二）縱使上訴人主張其建造系爭建物，已得其他共有人同意為真，惟按共有人
          基於分管契約得就共有物之特定部分為占有使用、收益，該分管契約且得
          對抗其餘共有人之後手，乃因其就共有物有應有部分使然。一旦喪失其共
          有物之應有部分，其依該分管契約，所得行使之權利即失所附麗，不得再
          對其後手或其他共有人主張分管契約上之權利。本件上訴人就系爭三筆土
          地之應有部分業經法院拍賣而喪失殆盡，為原審合法確定之事實。則縱令
          上訴人與其他共有人間就系爭土地原訂有分管契約，亦因其應有部分之喪
          失，而不得再對其後手或其他共有人主張分管契約上之權利（最高法院八
          十四年度台上字第二八八六號判決可資參照），被上訴人因法院拍賣取得
          原屬上訴人所有之基隆市○○路二十巷六號五樓房屋及其基地之所有權，
          而上訴人因前開拍賣而喪失上開建物及其土地持分之所有權，則被上訴人
          已取得系爭共有土地及系爭露台之共有權，屬共有人之一，上訴人就系爭
          共有土地及系爭露台已確定喪失其應有部分之共有權利，揆諸前開判決意
          旨，上訴人所辯，亦非可取。
三、證據：援用第一審所提證據。
    理      由
一、本件被上訴人起訴主張基隆市○○區○○段二小段七之二地號土地，係被上訴人
    與訴外人劉秋宏、鄭紀秀珍、方慶裕、吳莊國、劉啟英、劉素英、劉楊阿珠、巫
    金珠、林居正、楊春芳、張秋香、紀藍玉梅、蔡淑娥等人共有。系爭土地上建有
    被上訴人及其餘共有人所有之門牌號碼基隆市○○路二○巷六號一至七樓及基隆
    市○○路七五號一至七樓、七五之一號等十五戶建物。前開建物基隆市○○○路
    二○巷六號第五層樓靠近二○巷方位，由於建築法之規定，須退縮留為露台。上
    訴人未經被上訴人及其他共有人同意，擅自在該露台上建造系爭建物，然上訴人
    已非區分所有權人，亦非房屋坐落土地之共有人，擅自在系爭露台上搭建系爭房
    屋，自屬無權占有，上訴人既為系爭房屋之事實上處分權人，自應將系爭建物拆
    除，將基地返還被上訴人及其餘共有人等語。上訴人則以：上訴人所有之系爭建
    物，係經系爭土地原共有人全體同意，並依八十一年以前拆除認定基準，經基隆
    市政府核准，於四樓屋棟（即五樓退縮部分）二分之一面積內所建，並非無正當
    權源占用系爭土地；本案除上訴人外，其他共有人既簽立同意書，同意上訴人建
    屋在先，現在亦無意要求上訴人拆屋還地在後。同時，系爭建物早在上訴人經由
    法拍取得所有權之前，即已存在多年，為鋼筋混凝土結構，蓋在四樓屋頂，並與
    大樓主體糾合結構，其拆除過程，勢必影響整棟大樓之結構安全，同時對其他共
    有人並無實質利益，反而有安全之虞，故被上訴人單獨提起本件拆屋還地之訴，
    顯與「為共有人全體之利益」有違等情，資為抗辯。
二、經查被上訴人主張張系爭土地為原告及其餘共有人劉秋宏等共有之事實，業據其
    提出土地登記謄本一件、建物登記謄本十五件為證，且為上訴人所不爭執，堪信
    屬實。又查系爭房屋唯一獨立之建物，係上訴人出資興建為其所有等情，亦經本
    院八十九年度簡上更一字第一號第二審判決確認無誤，並有該判決書一份在卷可
    按，堪信屬實。
三、惟按共有人基於分管契約得就共有物之特定部分為占有使用、收益，該分管契約
    且得對抗其餘共有人之後手，乃因其就共有物有應有部分使然。一旦喪失其共有
    物之應有部分，其依該分管契約，所得行使之權利即失所附麗，不得再對其後手
    或其他共有人主張分管契約上之權利。本件上訴人就系爭三筆土地之應有部分業
    經法院拍賣而喪失殆盡，為原審合法確定之事實。則縱令上訴人與其他共有人間
    就系爭土地原訂有分管契約，亦因其應有部分之喪失，而不得再對其後手或其他
    共有人主張分管契約上之權利（最高法院八十四年度台上字第二八八六號判決可
    資參照）。上訴人雖陳稱：伊當初建造已取得其他全體共有人同意，並非無權占
    有云云，並提出使用管理同意書一紙為證，惟查上訴人亦自承其原有之基隆市○
    ○路二十巷六號五樓房屋及其基地，因無法繳交銀行貸款而遭法院拍賣，而由被
    上訴人取得該房地所有權，則因上訴人已喪失共有物之應有部分，即不得就共有
    物為占有、使用、收益，亦不得再對其後手或其他共有人主張有何分管契約之權
    利。
三、按所有人對於無權占有其所有物者，得請求返還之，民法第七百六十七條定有明
    文。系爭土地現為被上訴人及其餘共有人所有，上訴人為系爭房屋之所有權人，
    雖其主張興建之時曾獲其他全體住戶同意，惟因上訴人之原有房地已遭拍賣而喪
    失共有物之應有部分，即不得主張有何分管契約之權利，上訴人未經全體土地共
    有人之同意，在他人土地上建造建築物，難認其占用系爭土地有何正當權源，自
    屬無權占有，上訴人所辯並不可採。從而，被上訴人本於所有物返還請求權，請
    求上訴人將建物拆除後將系爭露台返還被上訴人及其餘共有人，為有理由，應予
    准許。是則原審判為被上訴人勝訴之判決，於法並無違誤。上訴意旨指摘原判決
    不當，求予廢棄改判，為無理由，應予駁回其上訴。
四、據上論結，本件上訴為無理由，依民事訴訟法第四百三十六條之一第三項、第四
    百四十九條第一項、第七十八條，判決如主文。
中      華      民      國    九十二    年     十二     月      五      日
~B臺灣基隆地方法院民事庭
~B  審判長法  官  李木貴
~B        法  官  陳湘琳
~B        法  官  林李達
右正本與原本無異。
本件不得上訴。
中      華      民      國    九十二    年     十二     月      八      日
~B        書記官  周梅貞


司法院資訊處製作；財團法人民間司法改革基金會備份。
